臺灣新竹地方法院民事判決  
109年度重訴字第209號
原      告  林正宏  
訴訟代理人  黃敬唐律師
複代理人    劉尹惠律師
被      告  許富貴  
            曾金鳳  
            許立淇  
上三人共同
訴訟代理人  楊惠琪律師
上列當事人間塗銷所有權移轉登記等事件，本院於民國110年8月
10日言詞辯論終結，判決如下：
    主  文
一、確認被告許富貴與被告許立淇間，就坐落新竹縣○○鄉○○段○○
    ○地號土地所有權（權利範圍二分之一），及同段四六五建
    號建物所有權（即門牌號碼：新竹縣○○鄉○○路00號）（權利
    範圍二分之一），於民國一０九年九月十五日所為之贈與行
    為及於民國一０九年九月二十六日所為之所有權移轉登記行
    為，均無效。
二、被告許立淇應將第一項所示之土地及建物，於民國一０九年
    九月二十六日以贈與為登記原因所為之所有權移轉登記予以
    塗銷，並回復登記為被告許富貴所有。　　
三、確認被告曾金鳳與被告許立淇間，就坐落新竹縣○○鄉○○段○○
    ○地號土地所有權（權利範圍二分之一），及同段四六五建
    號建物所有權（即門牌號碼：新竹縣○○鄉○○路00號）（權利
    範圍二分之一），於民國一０九年九月二十三日所為之贈與
    行為及於民國一０九年十月六日所為之所有權移轉登記行為
    ，均無效。
四、被告許立淇應將第三項所示之土地及建物，於民國一０九年
    十月六日以贈與為登記原因所為之所有權移轉登記予以塗銷
    ，並回復登記為被告曾金鳳所有。　　
五、訴訟費用由被告連帶負擔。
    事實及理由
壹、程序事項
一、按確認法律關係之訴，非原告有即受確認判決之法律上利益
    者，不得提起之，民事訴訟法第247 條第1 項前段定有明文
    。而該條所謂即受確認判決之法律上利益，係指因法律關係
    之存否不明確，致原告在私法上之地位有受侵害之危險，而
    此項危險得以對於被告之確認判決除去之者而言，故確認法
    律關係之訴，苟具備前開要件，即得謂有即受確認判決之法
    律上利益，縱其所求確認者為他人間之法律關係，亦非不得
    提起（最高法院42年度台上字第1031號判決意旨參照）。本
    件原告主張其為被告許富貴、曾金鳳之債權人，因被告3人
    間通謀虛偽意思表示所為之贈與並移轉不動產所有權登記，
    致原告債權有不能實現之虞，而為先位聲明，業經被告3人
    否認而生爭執，則被告3人間贈與契約及所有權移轉登記行
    為是否無效，存有不安狀態而有損害原告權益之危險，且得
    以確認判決除去之，是原告有受確認判決之法律上利益，合
    先敘明。
二、不變更訴訟標的，而補充或更正事實上或法律上之陳述者，
    非為訴之變更或追加，民事訴訟法第256條定有明文。原告
    起訴時誤認被告許富貴、曾金鳳2人係同日將如主文所示不
    動產所有權（權利範圍各1/2）贈與及辦理移轉登記予被告
    許立淇，嗣經調閱不動產登記案卷後，發現被告許富貴、曾
    金鳳2人係異日先、後贈與及辦理移轉登記，故將先位聲明
    、備位聲明中關於贈與日期、移轉登記日期予以拆分，未變
    更訴訟標的，僅更正事實上之陳述，非為訴之變更或追加，
    依前引規定，應予准許。
貳、實體事項
一、原告起訴主張：
㈠、原告自民國94年間開始向被告許富貴、曾金鳳夫婦承租門牌
    號碼新竹縣○○鄉○○路00號1樓店面經營「三媽臭臭鍋新豐店
    」因而認識10餘年。被告許富貴、曾金鳳夫婦育有4名子女
    ，分別為許均驊、許世凱、許睿慈、許立淇，除被告許立淇
    另住他處外，其餘子女均共同居住○○○路00號房屋樓上，常
    到原告店內消費，雙方相處融洽亦有信任關係。
㈡、106年底、107年間起，被告曾金鳳陸續不定期向原告借調新
    臺幣（下同）數萬元不等之現金週轉，會簡單書立「借據」
    或「簽收條」以證明有借貸關係存在，約有1、20筆，均有
    按時清償，已劃記「ｘ」或註記「還」文字，原告尚有留存
    其中5紙「借據」或「簽收條」可資佐證（卷一第215-223頁
    ），雙方間曾有多次金錢消費借貸往來。嗣被告曾金鳳仍有
    繼續借款，未再出具借據或簽收條，改以交付被告許富貴或
    被告曾金鳳為發票人之支票作為證明，約定於票期屆期提示
    兌現以清償借款。原告亦尚有留存其中109年4至7月間已有
    兌現至少10張支票之證明（卷一第225-235頁）（註：上述
    借據、簽收條、支票已清償，與本件借款無關）。
㈢、基於上開㈠㈡所述信任關係，且被告許富貴、曾金鳳票據信用
    良好，被告曾金鳳賡續向原告借款即未再書立借據或簽收條
    。然自109年6月底之後，被告曾金鳳仍不斷要求借款，惟原
    告自身資金並不充裕，故轉而向原告之親朋好友籌措資金，
    被告曾金鳳為求順利取得資金而於109年6月20日出具「資金
    週轉證明書」（卷一第27頁）交予原告。原告除將手邊既有
    現金出借外，並自所經營之三媽臭臭鍋新豐店設於華南銀行
    帳戶、原告個人設於中國信託、華南銀行帳戶提領現金交付
    被告曾金鳳，有提領現金款項之紀錄可稽（卷二第221-225
    、229-237頁），原告並向親友戴健恩借調資金53萬元且書
    立借據「本人林正宏因房東太太支（資）金需求，跟戴健恩
    先生借支現金新台幣伍拾參萬元正。簽收人林正宏，109年7
    月7日」（卷二第227頁），再將上開現金交付被告曾金鳳，
    原告因此持有如【附件】所示之支票共31紙，票面金額合計
    6,125,000元。原告於109年9月15日之前已經持有【附件】
    全數支票，原告對被告許富貴、曾金鳳之票據債權已成立。
    原告於109年9月15日持【附件】編號1、2屆期提示時竟遭存
    款不足為由退票，此有退票理由單可稽，被告許富貴、曾金
    鳳當日夜間表示尚需一些時日籌措款項以清償債務，並交付
    原告所承租經營火鍋店之新豐鄉新興路63號建物之109年房
    屋稅繳款書影本予原告，以佐證上述房屋仍為被告許富貴、
    曾金鳳所有，央求原告所持有即將到期之支票暫時不提示，
    原告因此於翌（16）日前往銀行撤回對編號3-8支票之取款
    委託，有撤票紀錄可據。然爾後再向被告許富貴、曾金鳳催
    討還款，即遭置之不理或避不見面。
㈣、詎料，被告許富貴、曾金鳳竟趁上述期間，將渠2人名下之如
    【附表】所示之土地、建物（下稱系爭房地）通謀贈與其女
    兒即被告許立淇（詳後述）。原告事後察覺，且如【附件】
    所示31紙支票全數遭「存款不足及拒絕往來戶」為由退票，
    原告為保權益，已向法院聲請核發支付命令（本院109年度
    司促字第10010號、第10011號、第11156號、11157號支付命
    令），被告許富貴、曾金鳳對上開支付命令分別提出異議，
    在本院審理中，其中就【附件】編號7、12、14、16支票，
    業經本院110年度竹北簡字第38號判決命被告許富貴支付原
    告670,000元（即票面金額合計670,000元）及利息確定（卷
    二第53-55、219頁）。此外，被告許富貴於110年2月24日與
    原告配偶戴明星間對話時亦自承：我不是差你先生那600多
    萬，我外面還有（其他負債），我真的會搞死，給我太太搞
    死；我有透過朋友去跟你先生談一談，房子反正你們還要做
    生意，慢慢扣；我有錢就想辦法看哪裡拿一些錢來還；你們
    有拿錢給我們，我們也知道啊；她不是只有跟你先生借啊等
    語，亦有錄音譯文可佐（卷二第239-249頁），可見被告許
    富貴、曾金鳳對原告借款未還，確為事實。
㈤、被告許富貴、曾金鳳為求脫產目的，與被告許立淇通謀。被
    告許富貴先於109年9月15日將系爭房地（權利範圍1/2）及
    新竹縣○○鄉○○路0段000號建物（權利範圍1/3）贈與被告許
    立淇（卷二第138頁）並於109年9月26日辦畢登記。被告許
    富貴、曾金鳳與被告許立淇於109年9月23日簽訂虛偽不實之
    附負擔贈與契約並公證，被告曾金鳳後於109年9月23日將系
    爭房地（權利範圍1/2）贈與被告許立淇，並於109年10月6
    日辦畢登記。被告許富貴、曾金鳳2人上開行為減損其償債
    能力，致令原告追討無著。
　⒈被告3人通謀虛偽意思之證明如下：
　⑴系爭房地之實際使用居住人乃被告許富貴、曾金鳳及其三名
    子女許均驊、許世凱、許睿慈，被告許立淇則另居他處，不
    論是贈與前或贈與後均然，對於系爭房地之使用、收益並無
    任何實質變動。被告許富貴、曾金鳳未將系爭房地贈與同居
    之子女卻贈與未同居之被告許立淇，與常情不符。
　⑵被告許立淇並未實際履行附負擔贈與契約所示負擔⒉、負擔⒊
    。負擔⒉即對訴外人翁華琪之1,500萬元抵押債務，其中1,00
    0萬元係由被告許富貴代理其子許世凱將位於新竹縣○○鄉○○
    路000號房地出售予訴外人蔡桂樟(由賣方實拿2,600萬元)，
    其中1,000萬元係用以向翁華琪清償積欠債務。許世凱67年
    次，於90年1月3日登記為所有權人之際（卷一第267頁異動
    索引）年紀僅23歲，不可能有資力購買將近3,000萬元房地
    ，此實乃被告許富貴、曾金鳳所贈與許世凱。對翁華琪之其
    餘450萬元債務，被告雖抗辯係由被告許立淇與訴外人許睿
    慈以共有門牌號碼新竹縣○○鄉○○路○段000號房地向新竹市第
    三信用合作社貸款後撥付其中450萬元云云，然係以原本在
    被告許富貴名下之新豐鄉康樂路一段366號建物（權利範圍1
    /3）設定擔保借款（建物估價674萬餘元，卷二第191-193頁
    ）。另者，負擔⒊對范瑞綸430萬元債務，目前全未清償。
　⑶被告許富貴、曾金鳳夫婦所育4名子女許均驊、許世凱、許睿
    慈、許立淇，除被告許立淇外，其餘3名子女均有在外積欠
    債務而遭債權人催討（卷一第291-297頁），許睿慈亦有在
    【附件】編號31支票背書，此即被告許富貴、曾金鳳未將系
    爭房地贈與同住子女以受扶養，反贈與被告許立淇之緣故，
    以假贈與、真脫產。　
　⒉按「表意人與相對人通謀而為虛偽意思表示者，其意思表示
    無效。」「無法律上之原因而受利益，致他人受損害者，應
    返還其利益。雖有法律上之原因，而其後已不存在者，亦同
    。」「債務人怠於行使其權利時，債權人因保全債權，得以
    自己之名義，行使其權利。」民法第87條第1項本文、第179
    條、第242條本文定有明文。被告3人通謀所為之贈與債權行
    為及所有權移轉登記物權行為均自始無效，被告許立淇無法
    律上原因獲有系爭房地所有權利益，被告許富貴、曾金鳳怠
    於行使渠等請求被告許立淇塗銷及回復登記之權利，原告為
    保全其債權，爰依民法第242條代位其債務人即被告許富貴
    、曾金鳳行使權利。
㈥、退步言，縱認被告3人所為附負擔贈與契約為真，但該契約本
    質上仍屬單務、無償贈與，被告許富貴、曾金鳳已無資力清
    償債務，原告依民法第244條第1項、第4項規定，請求撤銷
    被告3人間贈與債權行為及移轉登記物權行為，被告許立淇
    並應將系爭房地所有權移轉登記予以塗銷，回復為被告許富
    貴、曾金鳳共有（權利範圍各1/2）。　　
㈦、並聲明：
　⒈先位聲明：如主文所示。
　⒉備位聲明：
　⑴被告許富貴與被告許立淇間，就坐落新竹縣○○鄉○○段000地號
    土地所有權（權利範圍1/2），及同段465建號建物所有權（
    即門牌號碼：新竹縣○○鄉○○路00號）（權利範圍1/2），於1
    09年9月15日所為之贈與行為及於109年9月26日所為之所有
    權移轉登記行為，均應予撤銷。
  ⑵被告許立淇應將第一項所示之土地及建物，於109年9月26日
    以贈與為登記原因所為之所有權移轉登記予以塗銷，並回復
    登記為被告許富貴所有。　　
  ⑶被告曾金鳳與被告許立淇間，就坐落新竹縣○○鄉○○段000地號
    土地所有權（權利範圍1/2），及同段465建號建物所有權（
    即門牌號碼：新竹縣○○鄉○○路00號）（權利範圍1/2），於1
    09年9月23日所為之贈與行為及於109年10月6日所為之所有
    權移轉登記行為，均應予撤銷。
  ⑷被告許立淇應將第三項所示之土地及建物，於109年10月6日
    以贈與為登記原因所為之所有權移轉登記予以塗銷，並回復
    登記為被告曾金鳳所有。　　
  ⑸訴訟費用由被告連帶負擔。
二、被告則答辯以：
㈠、被告3人係於109年9月15日在蘇琬婷地政士事務所達成附負擔
    贈與契約合意，並簽訂由蘇琬婷地政士代擬之附負擔贈與契
    約書。此日即與臺灣新竹地方法院所屬民間公證人許錫星聯
    繫欲進行認證，惟許錫星表示不動產謄本資料須先確認，故
    未同日完成認證，推遲至109年9月23日完成認證（109年度
    新院民認錫字第244號認證，卷二第159-190頁）。被告許富
    貴先將系爭房地所有權（權利範圍1/2）以「贈與」為原因
    ，移轉登記予被告許立淇；被告曾金鳳部分則因先前遭抵押
    權人翁華琪設有預告登記事項，故俟109年9月26日塗銷預告
    登記後方辦理移轉登記。被告3人於109年9月15日已合法有
    效達成之附負擔贈與契約合意，不因民間公證人認證時間、
    亦不因移轉登記時間而受影響。
㈡、不爭執被告許富貴係於109年9月26日將系爭房地所有權（權
    利範圍1/2）、被告曾金鳳係於109年10月6日將系爭房地所
    有權（權利範圍1/2）移轉登記予被告許立淇。亦不爭執被
    告許富貴、曾金鳳所簽發如【附件】所示之31紙支票均已退
    票未兌現，且被告曾金鳳與原告間有消費借貸關係存在，如
    【附件】所示之31紙支票票據債務同意引用本院110年度竹
    北簡字第38號、第64號、第75號、第161號卷證（卷二第9-1
    1頁）。除110年度竹北簡字第38號判決業已確定外，被告曾
    金鳳否認有收到如票面金額所載之同額借款，票面金額內含
    重利，仍在訴訟中。
㈢、否認被告3人基於通謀虛偽而簽立附負擔贈與契約書，附負擔
    贈與契約應有效成立；且被告許富貴、曾金鳳移轉系爭房地
    之行為並未詐害原告之債權，無得撤銷之事由。緣以：
　⒈附負擔贈與契約書所約定之負擔內容，本意係由被告許立淇
    替年邁之父母親清償債務。被告許富貴、曾金鳳對外欠債3,
    940萬元，包括債權人翁華琪1,450萬元、林育正1,150萬元
    、陳旭伶140萬元、林家麒250萬元、不知名債權人520萬元
    、范瑞綸430萬元（以上合計3,940萬元，詳如卷一第325頁
    ）。被告許立淇已殫精竭慮四處籌錢，向新竹第三信用合作
    社貸款600萬元、向新豐鄉農會貸款1,100萬元（均以門牌號
    碼新竹縣○○鄉○○路○段000號房屋及其坐落之新豐鄉福陽段79
    1-4地號土地為擔保），以上合計1,700萬元，以清償翁華琪
    450萬元、陳旭伶140萬元、林家麒250萬元、不知名債權人5
    20萬元（以上清償合計1,360萬元），難謂被告許立淇未履
    行負擔。之所以先以許世凱名下門牌號碼新竹縣○○鄉○○路00
    0號房地出售價金其中1,000萬元與翁華琪達成協議，係因康
    樂路一段366號房地貸款作業流程不如預期順利所致。
  ⒉翁華琪為系爭房地之抵押權人，本有優先受償地位，被告3人
    優先清償對翁華琪債務以塗銷抵押權登記，不能謂為侵害原
    告債權。
　⒊被告曾金鳳名下仍有坐落新豐鄉明新段716地號土地（權利範
    圍1/25）；被告許富貴名下則有坐落新豐鄉鳳坑段490地號
    土地（權利範圍1/3）、同段494地號土地（權利範圍1/3）
    同段498地號土地（權利範圍163/1728），有土地謄本可據
    （卷二第61-75頁），依110年公告現值估算合計仍有7,984,
    461元價值，足以清償對原告之全部債務。被告許富貴、曾
    金鳳並未因贈與系爭房地而陷於無資力清償狀態，原告請求
    撤銷為無理由。
㈣、並聲明：⑴原告之訴駁回。⑵訴訟費用由原告負擔。⑶如受不利
    益判決，願供擔保請准宣告免為假執行。　　
三、本院之判斷：
㈠、如【附件】所示31紙支票，乃被告許富貴、曾金鳳簽發並交
    付原告，且均經退票未予兌現，為被告3人所不爭執，並有
    各紙支票影本、退票理由單、支付命令、本院110年度竹北
    簡字第38號確定判決等件在卷可稽（卷一第31-82頁、卷二
    第53-55、219頁），故原告為被告許富貴、曾金鳳之票據債
    權人之事實應可先予認定。
㈡、被告3人不爭執被告許富貴係於109年9月26日將系爭房地所有
    權（權利範圍1/2）、被告曾金鳳係於109年10月6日將系爭
    房地所有權（權利範圍1/2）移轉登記予被告許立淇。惟一
    致否認附負擔贈與契約及移轉登記行為係基於通謀虛偽意思
    表示而為之，亦否認因此損害原告之債權，並以前詞置辯。
    是以，本件爭點厥為：⑴被告許富貴、曾金鳳以附負擔贈與
    契約為由，將系爭房地所有權移轉登記予被告許立淇，是否
    為通謀虛偽意思表示之假贈與、真脫產？⑵若為真正贈與，
    則被告許富貴、曾金鳳所為之贈與無償行為，是否有害及原
    告債權？原告聲請法院撤銷，是否有據？
㈢、按第三人主張表意人與相對人通謀而為虛偽意思表示者，該
    第三人固應就其所主張之事實負舉證責任，惟茍能證明間接
    事實，且該間接事實與要件事實間，依經驗法則及論理法則
    已足推認其因果關係存在者，即無不可，非以直接證明要件
    事實為必要。經查：
　⒈原告執有如【附件】所示31紙支票均遭退票已如前述，其中
    編號1、2最早退票，退票日為109年9月15日。本院審酌發票
    人對於其支存帳戶內有無足夠資金以兌現支票，乃最清楚之
    人，被告許富貴、曾金鳳明知其簽發流通在外之支票即將屆
    期且退票，不思設法補足資金以維護票據信用，反而急於同
    日109年9月15日將系爭房地贈與女兒，其動機及時機均啟人
    疑竇。
　⒉贈與之前，系爭房地之實際使用居住人乃被告許富貴、曾金
    鳳及其三名子女許均驊、許世凱、許睿慈，被告許立淇則另
    居他處。固然附負擔贈與契約書之負擔⒋「受贈人承諾，在
    二位贈與人有生之年，每個月五日前給付孝親費，每人每月
    9,000元」，但並未約定被告許富貴、曾金鳳及其三名子女
    可以長期繼續使用、收益系爭房地，即使被告許立淇不會違
    背孝道驅逐其父母搬離系爭房地，然被告許立淇並無容許另
    三名兄弟姐妹繼續占住系爭房地之義務，故被告許富貴、曾
    金鳳未將系爭房地贈與同居之子女卻贈與未同居之被告許立
    淇，置另三名子女於無處可歸之風險中，與常理不符。
　⒊附負擔贈與契約書第二條將系爭房地之價值估算為1,930萬元
    。第三條記載受贈人即被告許立淇所負負擔計有4項，分別
    為：
　　1.負擔：贈與稅、土地增值稅、契稅、相關稅費、代書費。
　　2.負擔：目前贈與標的由曾金鳳設定並積欠翁華琪之抵押債
      務1,500萬元，未來由受贈人負擔，負責清償。
　　3.負擔：贈與人許富貴積欠范瑞綸之430萬元債務（含每年5
      %之利息），由受贈人承擔清償之責。
　　4.負擔：受贈人承諾，在二位贈與人有生之年，每個月五日
      前給付孝親費，每人每月9,000元。
　　然查：
　⑴就翁華琪之抵押債務1,500萬元（註：實際為1,450萬元）
　①其中1,000萬元，係由被告許富貴代理其子許世凱將位於新竹
    縣○○鄉○○路000號房地出售予訴外人蔡桂樟（賣方實拿2,600
    萬元），其中1,000萬元用以清償對翁華琪債務，為被告3人
    所不爭執（卷二第17頁），故被告許立淇並未履行此部分負
    擔。被告3人於109年9月23日前往民間公證人處就附負擔贈
    與契約書為認證之時，已明知被告許富貴代理其子許世凱出
    售上開189號房地，且先於109年9月22日收取1,150萬元簽約
    款（卷二第273頁）可作為清償翁華琪1,000萬元之用（參10
    9年9月23日翁華琪協議書，卷一第179-181頁），被告許立
    淇根本毋庸負擔此筆1,000萬元清償責任。
　②其餘450萬元，據翁華琪於109年9月23日協議書上手寫簽收紀
    錄「第二次還款450萬元：甲方（指被告3人）開立日盛銀行
    竹北分行面額450萬元，票號CI0000000之銀行本票給付乙方
    （指翁華琪）收訖。簽名：翁華琪，10/21」（卷一第179頁
    ），故知此筆450萬元於109年10月21日即已清償，且資金來
    源乃某人提供現金向日盛銀行竹北分行申請簽發銀行本票。
    此情雖與被告3人辯稱係由被告許立淇與訴外人許睿慈（姐
    妹）以二人共有位於新竹縣○○鄉○○路○段000號房地為擔保向
    新竹第三信用合作社貸款600萬元後轉帳其中450萬元清償，
    大致相符，惟本院細譯此筆貸款之擔保品內容及價值，據新
    竹第三信用合作社函覆之「不動產放款值調查報告表」（卷
    二第191、193頁），康樂路一段366號建物評估總價即達6,7
    47,909元，光是訴外人許睿慈權利範圍1/3、被告許富貴於1
    09年9月15日贈與權利範圍1/3（卷二第138頁），換算價值
    即達4,498,606元，故被告許立淇辯稱450萬元乃其所清償，
    已履行附負擔贈與契約書中之負擔⒉云云，自無可採。
  ⑵就范瑞綸之430萬元債務，被告自承「待給付」即尚未清債之
    意（卷二第15頁）。
　⒋另外，未記載於附負擔贈與契約書之「林育正1,150萬元債務
    」，姑不論並非此贈與契約之負擔，且林育正之1,150萬元
    債務更早在被告3人於109年9月23日前往民間公證人認證之
    「前」即已清償完畢，此觀林育正簽收之票面金額1,150萬
    元國泰世華銀行竹北分行本行支票（指名受款人林育正）之
    發票日109年9月21日、林育正簽收支票日為109年9月22日即
    明（卷二第27頁），銀行受理客戶申請簽發本行支票限於該
    客戶帳戶內有足額存款，且銀行會予以足額圈存，可見被告
    許立淇根本未因受贈系爭房地而負擔對林育正之債務清償。
    縱如被告所辯林育正為新豐鄉新興路189號房屋之抵押權人
    ，有優先受償地位，既新興路189號房屋之出售價格遠高於
    抵押債務足敷清償，即與本件附負擔贈與契約之負擔無關。
　⒌被告3人另又辯稱：訴外人陳旭伶債權140萬元、訴外人林家
    麒債權250萬元、不知名債權人債權520萬元（以上合計910
    萬元），係被告許立淇向新豐鄉農會貸款1,100萬元以清償
    ，故有履行負擔云云。惟查，姑不論上開910萬元債務果否
    存在尚屬有疑（不知名債權人即無從查考），且不在附負擔
    贈與契約書所明載之「負擔」內，況經本院向新竹第三信用
    合作社函查600萬元短期借款之擔保品及命被告許立淇說明
    一年內還款資金來源後，被告許立淇始承認其向新豐鄉農會
    貸款1,100萬元其中600萬元用以清償新竹第三信用合作社，
    準此，被告許立淇實際貸款金額為1,100萬元而非其所述為
    清償父母債務共借貸1,700萬元云云（卷二第15頁）。進而
    ，被告許立淇向新豐鄉農會貸款1,100萬元扣除600萬元先返
    還新竹第三信用合作社後僅餘500萬元，被告3人卻稱：訴外
    人陳旭伶債權140萬元、訴外人林家麒債權250萬元、不知名
    債權人債權520萬元（以上合計910萬元）亦為被告許立淇所
    清償云云，益顯虛偽。
　⒍若果附負擔贈與契約書為真實，被告3人同意將系爭房地以1,
    930萬元估計，被告許立淇卻要負責清償翁華琪債務1,500萬
    元、范瑞綸債務430萬元，毫無受贈與利益，甚至額外支出
    贈與稅將近14萬元（卷一第132頁40,917元、卷二第143頁98
    ,774元）、土地增值稅將近70萬元（卷一第109頁196,579元
    、卷二第131頁497,770元）、每月孝親費18,000元，實毫無
    受贈之欣喜可言。本院職權查詢被告許立淇109年度所得807
    ,475元，主要為薪資所得，故被告許立淇並無履行所附負擔
    之能力。縱使慢慢清償貸款1,100萬元，以被告許立淇年所
    得807,475元扣除個人每月必要生活費用15,946元及父母孝
    親費18,000元後，被告許立淇在極為節省花費下每年仍僅能
    清償約40萬元貸款，清償貸款期間長達27.5年，此種贈與規
    劃極不合理。再者，被告許立淇在受贈系爭房地之前，名下
    即有不動產及月薪平均67,000元之良好收入，根本不必因受
    贈系爭房地而自毀生活品質。又被告許富貴、曾金鳳自述名
    下尚有不動產數筆，依110年公告現值估算合計仍有7,984,4
    61元價值（見被告答辯㈡⒊），則何庸依靠被告許立淇以每月
    區區18,000元予以孝養!
　⒎綜上所述，被告許富貴、曾金鳳刻意將其子女許世凱、許睿
    慈、許立淇名下不動產；對訴外人翁華琪、范瑞綸、林育正
    之債務；被告許立淇對新竹第三信用合作社貸款及對新豐鄉
    農會貸款，三者交互拼拼湊湊，形塑被告許立淇有履行負擔
    之假象。實則附負擔贈與契約書所載之負擔⒉（翁華琪抵押
    債權1,500萬元）、負擔⒊（范瑞綸債務430萬元），被告許
    立淇均未履行清償。足見被告3人於109年9月15日面臨支票
    跳票危機，為保全一家人居住處所及最有價值之不動產，倉
    促間簽立虛偽不實之附負擔贈與契約，無非為逃避債權人追
    償之故。
㈣、按「表意人與相對人通謀而為虛偽意思表示者，其意思表示
    無效。」「無效法律行為之當事人，於行為當時知其無效，
    或可得而知者，應負回復原狀或損害賠償之責任。」「債務
    人怠於行使其權利時，債權人因保全債權，得以自己之名義
    ，行使其權利。」民法第87條第1項本文、第113條、第242
    條本文規定甚明，是原告身為被告許富貴、曾金鳳之債權人
    ，援引上開規定，請求判決如先位聲明，為有理由，應予准
    許。
㈤、原告先位之訴既為有理由，本院即無再就原告備位之訴續予
    審認之必要，附此敘明。
四、本件事證已臻明確，兩造其餘攻擊、防禦方法及所提證據，
    於本件判決結果不生影響，爰不一一論述。
五、訴訟費用負擔之依據：民事訴訟法第78條、第85條第2項。 
    　　　　　　　
中　　華　　民　　國　　110 　年　　8 　　月　　31　　日
                  民事第二庭    法　官　陳麗芬
以上正本係照原本作成。
如對本判決上訴，須於判決送達後20日內向本院提出上訴狀。如
委任律師提起上訴者，應一併繳納上訴審裁判費。
中　　華　　民　　國　　110 　年　　8 　　月　　31  　日
                                書記官　曾煜智
【附表】　　　　　　　　　　　　　　　　
編號 土地/建物 總面積 權利範圍 1 新竹縣○○鄉○○段000地號 104.38 平方公尺 許富貴、曾金鳳各二分之一 2 新竹縣○○鄉○○段000○號 （門牌號碼：新竹縣○○鄉○○路00號） 211.42 平方公尺 許富貴、曾金鳳各二分之一 
　　　　　　　　　　　　　　　　
【附件】31紙支票明細表（即卷一第29頁影本）